臺北高等行政法院判決
　　　　　　　　　　　　　　　　　　　　　　　　　九十年度訴字第四五○三號
　　　　　　　　　　　　　　　.
　　原　　　告　吉祥證券股份有限公司（原名大信綜合證券股份有限公司）
　　代　表　人　甲○○董事長.
　　訴訟代理人　何志儒（會計師）
　　被　　　告　臺北市國稅局
　　代　表　人　張盛和（局長）
　　訴訟代理人　乙○○
右當事人間因營利事業所得稅事件，原告不服財政部中華民國九十年四月二十三日台
財訴字第○八九○○六四七八一號訴願決定，提起行政訴訟。本院判決如左：
    主  文
原告之訴駁回。
訴訟費用由原告負擔。
    事  實
一事實概要：
  原告民國（下同）八十三年度營利事業所得稅結算申報，原列報尚未抵繳之扣繳稅
  款新台幣（下同）一九、七四○、八五三元，其中包含前手利息扣繳稅款二、四四
  三、四○四元（下稱系爭前手息）。被告原查以系爭前手息相對之扣繳稅款非屬原
  告所有，乃否准系爭前手息抵繳原告本期應納稅款，核定原告本期尚未抵繳之扣繳
  稅款為一七、二九七、四四九元（申報一九、七四○、八五三元－屬前手利息扣繳
  稅款二、四四三、四○四元＝核定一七、二九七、四四九元）。原告不服，申請復
  查，經被告以八十九年八月十六日財北國稅法第00000000號復查決定駁回
  ，提起訴願，亦經財政部以九十年四月二十三日台財訴字第○八九○○六四七八一
  號訴願決定駁回，遂提起本件行政訴訟。
二兩造聲明：
  (一)原告聲明：訴願決定及原處分均撤銷。
  (二)被告聲明：如主文所示。
三兩造之爭點：
  原告八十三年度營利事業所得稅業經核定，原告亦未提起行政救濟，稅捐稽徵機關
  得否再令原告補稅？系爭前手息是否得認為原告所繳納之稅款，列入抵繳之列？
  (一)原告主張之理由：
    1.原處分違反公法上信賴保護原則
      (1)公法上之信賴保護原則，係指在公法關係中，人民對國家行為之存續所產生
        之信賴，應受保護，蓋人民因相信既存的法律秩序，而安排、規劃其生活或
        處置其財產，自不能因法規之制定或修正，而遭受不能預測之損失，因此，
        禁止行政法規溯及既往，國家行政行為尤然，此觀我國行政程序法第八條規
        定：「行政行為，應以誠實信用之方法為之，並應保護人民正當合理之信賴
        。」即可瞭解。又最高行政法院（八十九年七月一日改制前為行政法院，下
        同）七十六年度判字第四七四號判決指明：「公法上之爭訟，應有信賴保護
        原則之適用，亦即當事人信賴行政機關決定存在，已就其生活關係有適當安
        排者，必須予以保護」，最高行政法院八十三年度判字第一二二三號判決進
        一步指明：「原處分機關倘依『行政處分所依據之法規或事實事後發生變更
        ，致不廢止該處分對公益將有重大危害』或『其他為防止或除去對公益之重
        大危害』之理由，而廢止授予利益之合法行政處分時，對受益人因信賴該處
        分致遭受財產上之損失，應給予合理之補償」，合先敘明。
      (2)原告歷年來對兩付息間購入債券，均依證券交易法令規定，對債券之買賣採
        除息交易，其成交日止賣方應得之利息，由買方併同成交價金給付賣方，復
        依財政部七十五年七月十六日台財稅第0000000號函釋，按持有期間
        及債券面值、利率計算利息收入，再於債券領息日遵循財政部六十四年九月
        四日台財稅第三六四四○號函釋，向扣繳義務人先行繳納包括前手利息之扣
        繳稅款而成為納稅義務人，年底合併申報應納稅額時，則依所得稅法第七十
        一條但書規定，剔除短期票券利息所得扣繳稅款，並依同法規定以全年應納
        稅額減除暫繳稅額及尚未抵繳之扣繳稅額，以計算實際應納稅額，此項系列
        帳務處理均有詳細之會計紀錄並經會計師簽證，被告歷年亦依據所得稅法第
        八十條規定核定准予原告前述之債券利息所得扣繳稅款抵繳。按原告歷年均
        係信賴財政部上開解釋函令及被告長期多次認可之稅務行政核定行為，乃為
        原告信賴之基礎，而原告據之辦理報稅，則為信賴之表現，原告對被告之核
        定認可及其產生之法律秩序深信不疑，被告未查及此，竟遽爾推翻原告已長
        期信賴上開租稅函令解釋及被告之行政核定實務，重新核定補稅，已違反公
        法上信賴保證原則，至為明確。
    2.該系爭營利事業所得稅，原告於八十四年五月申報，被告並於八十五年三月核
      定在案，已屬確定案件，而就確定案件，除非稅捐稽徵機關發現新事實或新課
      稅證據，為維護公益，始得據以變更原課稅處分補稅，若課稅事實並無變更，
      不得僅因嗣後法律見解有異，使課稅標準有別，再就業已核定確定之案件，給
      予納稅義務人較原處分為不利之補稅處分，最高行政法院八十九年度判字第六
      九九號判決指明企業申報營所稅，經稅捐稽徵機關核定後，若企業未提出異議
      ，即屬課稅處分確定案件，稅捐稽徵機關不得在未發現新事實下，對企業處分
      補稅，足資遵循，乃被告本件對原告已確定之案件重新為不利之補稅處分，揆
      諸上開說明，亦違反公法上信賴保護原則，昭然彰著。
    3.原處分已違反稅捐法定主義：
      (1)憲法第十九條規定人民有依法納稅之義務，係指人民有依據法律規定之納稅
        主體、稅目、稅率、納稅方法及納稅期間等項而負納稅之意。又課人民以繳
        納租稅之法律，於適用時，該法律所定之事項若權利義務相關連者，本於法
        律適用之整體性及權利義務之平衡，當不得任意割裂適用，此有司法院釋字
        第三八五號解釋可供遵循。
      (2)按「營利事業或個人買賣國內發行之公債、公司債及金融債券，買受人若為
        營利事業，可由該事業按債券持有期間，依債券之面值及利率計算『利息收
        入』，如其係於兩付息日間購入債券並於取息前出售者，則以售價減除其購
        進該債券之價格及依上述計算之利息收入後之餘額作為其證券交易損益。買
        受人若為個人，因個人一般多未設帳，應一律以其兌領之利息金額併入其當
        期綜合所得課徵。」為財政部七十五年七月十六日台財稅第0000000
        號函所釋示。準此，實務上有關債券利息所得之課稅方式，如買受人為個人
        時係採現金收付制，應一律以其兌領之利息金額併入其當年度綜合所得課徵
        ：如買受人為營利事業時則採權責發生制，應按債券持有期間，依債券之面
        值及利率計算「利息收入」，課徵營利事業所得稅。原告依此函釋計算利息
        收入，合法有據。又依現行法令規定，屬公司組織者，收入之計算應採用權
        責發生制，然對扣繳稅款並無須依收入比例計算之規定，原處分之核定補稅
        顯無法據。
      (3)況查所得稅法第九十九條規定，納稅義務人於繳納暫繳稅款時，得憑扣繳憑
        單抵繳，如不足額另以現金補足，如超過暫繳稅款時，其超過之數，留抵當
        年度結算稅額。另所得稅法除第十四條第一項第四類第三款及第二十四條第
        二項有關短期票券利息規定採分離課稅之扣繳稅款為其應納稅額外，其他各
        種所得之扣繳稅款依法均可全數抵繳納稅義務人當年度所得稅結算申報應納
        稅額，且多退少補。依此可知，債券利息所得非屬所得稅法規定分離課稅之
        範疇，原告自得以全數尚未抵繳之扣繳稅款抵繳當年度應納稅額。而此等扣
        繳稅款之抵繳應納稅額規定，其性質應屬法律所明定之納稅方法，原處分未
        予遵循，已難辭無違反稅捐法定主義，抑有進者，扣繳稅款之抵繳應納稅額
        ，亦屬於納稅人之權利，被告以「前手息部分之納稅義務人」推論「利息請
        求權非原告所有」、「受扣繳之稅款非原告所有」為由命原告補稅，顯然任
        意就權利義務事項予以割裂適用，就法律適用之整體性及權利義務之平衡棄
        置不顧，揆諸上開說明，尤難謂無違反稅捐法定主義，自不足為式。
    4.原處分違反所得稅法第九十九條之規定：
      (1)按「納稅義務人於繳納暫繳稅款時，得憑扣繳憑單抵繳，如不足額，另以現
        金補足；如超過暫繳稅款數額時，其超過之數，留抵本年度結算稅額。」所
        得稅法第九十九條定有明文。又利息所得之扣繳，其性質「為所得稅之預繳
        性質，納稅義務人於辦理結算申報時，得依結算申報多退少補，予以結算」
        因此扣繳稅款與實質應納稅額間，本非必然相符，僅屬暫扣再予結算而已，
        又扣繳稅款，係由扣繳義務人將本於一定私法關係應給付納稅義務人（即原
        告）之款項代扣並向政府繳納稅款（所得稅法第八十八條參照），其本質上
        原為原告之財產，故扣繳憑單得用以抵繳稅款利益絕對應屬於實際上受扣繳
        之原告，而非屬於政府或其他任何人，要堪認定。
      (2)原告八十三年營利事業所得稅結算申報之扣繳稅額，均有扣繳憑單為憑，又
        此等扣繳憑單所表彰之扣繳稅款，均係扣繳義務人將本於私法關係應給付原
        告之款項代扣並已向稅捐稽徵機關繳納，此亦為被告所不爭，則原處分將扣
        繳稅款否准抵繳稅款，依前揭說明，核與所得稅法第九十九條之規定不符。
    5.被告以公債買賣中「前手兌領之利息及扣繳稅款均為前手所有」為處分理由，
      嚴重背離事實，亦與民法第二百九十五條及財政部六十四年九月四日台財稅第
      三六四四○號函之意旨不符。按本件「真實之扣繳憑單，竟不得用以抵繳稅款
      」誠屬匪夷所思，就被告作成復查決定及訴願決定機關之訴願核駁理由無非以
      ：「系爭前手兌領之利息，依規定既不列為申請人之利息收入，即該前手利息
      收入之納稅義務人並非申請人。申請人既非為實際納稅義務人，縱扣繳憑單係
      以申請人名義開立，然系爭扣繳稅款非其負擔及繳納，依實質課稅原則，自不
      得以之抵繳當年度營利事業所得稅之應納稅款」云云，前揭理由，誠屬誤解，
      謹說明如下：
      (1)扣繳稅款，係由扣繳義務人將本於私法關係應給付原告之款項代扣並向政府
        繳納稅款，其本質上原為原告之財產，故扣繳憑單得用以抵繳稅款之利益屬
        於實際上受扣繳之原告，而非屬於政府或其他任何人，已如前述。本件債券
        發行人係將應給付予原告之債券利息扣繳稅款，並交付扣繳憑單，則受扣繳
        者為原告之財產權，而非債券前手（出賣人）之財產權，至為明確，被告認
        為「本案前手息相對之扣繳稅款為前手所有」云云，明顯悖於事實，亦與民
        法所有權之概念不相容；他方面，債券買賣之前手固負有依持有期間繳納利
        息所得稅之義務，但實質上未經任何扣繳義務人就其財產權扣繳稅款，形式
        上亦未取得扣繳憑單，又如何能享有抵繳稅款之利益？被告所持見解，表面
        上聲稱「前手息相對之扣繳稅款為前手所有」，實際上不可能對債券買賣之
        前手退稅或准其抵繳稅款，其結果必將造成重複課稅。
      (2)民法第二百九十五條規定：「讓與債權時該債權之擔保及其他從屬之權利，
        隨同移轉於受讓人．．．未支付之利息，推定其隨同原本移轉於受讓人」，
        乃參照財團法人中華民國證券櫃檯買賣中心（證券商營業處所買賣有價證券
        業務規則）第五十一條亦規定：「債券之買賣均採除息交易。其迄給付結算
        日止賣方應得之利息，由買方併同成交價金支付賣方．．．」，而在債券交
        易實務上，債券交易即係採除息價格交易。原告（債券交易商）向賣方購入
        債券時，除依照議定利率計算成交價格外，尚需加計以票面利率計算前次付
        息日至成交日止賣方持有期間之利息內含於價金支付予賣方，其後即由原告
        取得向債券發行人請求付息之權利，故扣繳義務人係就原告之財產權扣繳稅
        款，而非就債權前手之財產權扣繳稅款，被告認為「前手持有期間之利息非
        屬債券交易商所有」云云，誠屬誤會。至於財政部七十五年七月十六日台財
        稅第0000000號函釋僅係因公司會計基礎採權責發生制，個人會計基
        礎採現金收付制之不同，並考量稽徵之便利，並避免多重課稅所為之「公法
        上納稅義務之分配」，被告以「前手息部分之納稅義務人並非原告」推論「
        利息請求權非原告所有」、「受扣繳之稅款原告所有」，顯係混淆「公法上
        納稅義務人」與「私法上權利之歸屬」，殊不足採。
      (3)財政部六十四年九月四日台財稅第三六四四○號函釋揭明：「中央政府建設
        公債甲種債票之利息，應由付息機構於付息時，按照所得稅法第八十八條、
        第八十九條、第九十二條及各類所得扣繳率表等規定，扣繳利息所得稅款，
        並以付息時債票持有人為納稅義務人，向稽徵機關填報扣繳憑單，並依同法
        第九十四條規定，將扣繳憑單填送納稅義務人」、「本債票無論曾否轉讓，
        均應由付息機構，以付息時之持票人為納稅義務人（記名式者為最後記名之
        人）就全部利息一次扣繳所得稅」，由於此一規定，使原告應收利息短少百
        分之十，其中除原告應納之利息所得稅外，其餘部分即為原告溢繳之稅額，
        自應准許原告憑扣繳憑單抵繳稅款，方為正辦。今財政部一方面規定付息機
        構，應就「全部利息」對原告扣繳所得稅，他方面原處分認為受扣繳之稅款
        僅有「部分」得用以抵繳原告之稅款，二者顯相矛盾，後一見解之原處分顯
        非可採；退而言之，縱認原處分後一見解為是，則財政部前一函釋即為非，
        即付息機構依照財政部六十四年九月四日台財稅第三六四四○號函釋就「非
        原告持有期間之利息所得稅」竟對原告之財產予以扣繳，即屬依法不應扣繳
        而扣繳，原告本得依「公法上不當得利之法律關係」請求被告退還，並以不
        當得利返還請求權與被告核定之應納稅額相抵銷，抵銷後納稅義務即歸消滅
        ，原告仍無庸補稅。
  (二)被告主張之理由：
    1.有關尚未抵繳之扣繳稅款，其爭點乃未列入申報及核定之所得，納稅義務人不
      得憑扣繳憑單抵繳其應納稅款或申請退還。按所得稅法第七十一條第一項及第
      九十九條雖分別規定：納稅義務人得以暫繳及扣繳稅款抵繳結算申報之應納稅
      額，惟亦限定應以自行繳納之稅款始有其適用。又財政部七十五年七月十六日
      台財稅第0000000號函釋雖規定營利事業買賣公債，可按持有期間計算
      利息收入，並未規定營利事業於兩付息日間買回公債，按持有期間計算利息收
      入，即得以全期扣繳稅款抵繳其申報應納稅額，合先陳明。
    2.本件原告於利息兌領日前買回公債，前手兌領之利息及系爭之扣繳稅款均為前
      手所有。系爭前手兌領之利息，依規定既不列為原告之利息收入，即該前手利
      息收入之納稅義務人並非原告。原告既非為實際納稅義務人，縱扣繳憑單係以
      原告名義開立，然系爭扣繳稅款非其負擔及繳納，依實質課稅原則，自不得以
      之抵繳當年度營利事業所得稅之應納稅額。亦即所得稅之核課原則為有所得才
      課稅、無所得不課稅，不課稅則無扣繳稅額可資扣抵或退還。揆諸所得稅法第
      七十一條、第九十九條及第一百條等扣繳稅款相關規定，均以「納稅義務人」
      為開頭，而依同法第七條第四項規定：「本法稱納稅義務人，係指依本法規定
      ，應申報或繳納所得稅之人。」及第八十九年第一項第二款規定：「利息所得
      扣繳稅款之納稅義務人，為取得所得者」，原告就其買回債券屬前手利息所得
      部分並未申報，既非為納稅義務人，自無前開所得稅法規定以扣繳稅款抵繳應
      納稅款之適用。
    3.原告訴稱其八十三年度營利事業所得稅結算申報已確定，不許再為不利之重為
      核定乙節，所得稅法有關扣繳稅款得否抵繳稅款之規定，適用迄今並未變更，
      被告亦無對之改變核課方式。惟因營利事業所得稅之調查核課向採選案及選項
      查核方式，尤以原告等票券金融業者之營利事業所得稅結算申報均採會計師查
      核簽證申報，被告無需就各案件逐項查核，或逕採暫按書面審核核定之方式，
      致造成原告等投機不合法之申報方式。嗣經被告發現後，依據稅捐稽徵法第二
      十一條第二項規定：「在前項核課期間內，經另發現應徵之稅捐者，仍應依法
      補徵．．．」，營利事業所得稅結算申報書面審核案件抽查辦法第三條第一款
      之規定：「經稽徵機關書面審核核定之營利事業所得稅結算申報案件，均應列
      入抽查，其範圍如左：一、會計師查核簽證申報案件，經書面審核核定者。」
      及參酌最高行政法院五十八年度判字第三十一號判例：「納稅義務人依所得稅
      法規定辦理結算申報而經該管稅捐稽徵機關調查核定之案件，如經過法定期間
      而納稅義務人未申請復查或行政爭訟，其查定處分，固具有形式上之確定力，
      惟稽徵機關如發現原處分確有錯誤短徵，為維持課稅公平之原則，基於公益上
      之理由，要非不可自行變更原查定處分，而補徵其應繳之稅額。」予以抽查核
      定，自屬於法有據。
    4.依所得稅法第四十五條規定，資產之實際成本，指取得價，包括取得之代價及
      因取得並為適於營業上使用而支付之一切必要費用，系爭前手息扣繳稅款二、
      四四三、四○四元，同額轉入原告購入債券之成本，並同額調減證券交易所得
      ，自無不當。故原告買回債券之全部購買價格為取得債券之成本，不得謂取得
      成本之一部分係扣繳稅款即得扣抵應納稅額。原告訴稱其代墊前手稅款，即得
      予抵繳該被扣繳之稅款，顯有未洽。
    5.原告所稱被告原處分背離行政法之「信賴保護原則」乙節，縱司法院釋字第五
      二五號解釋指「信賴保護原則不限於受益行政處分之撤銷或廢止」，惟查原告
      本年度之帳載利息收入與扣繳憑單載記之利息所得總額並不相當，原告亦未於
      期末調整之，並將含前手息之扣繳稅額二、四四三、四○四元亦併同申報抵繳
      稅額，已不具誠實申報之要件，依行政程序法第一百十九條第二款規定：「對
      重要事項提供不正確資料或為不完全陳述，致使行政機關依該資料或陳述而作
      成行政處分者。」其信賴不值得保護，是本件仍無信賴保護原則之適用。再則
      ，課稅處分本是確認性之行政處分，而非形成性之行政處分，其功能僅在確認
      人民依法本來即應負擔之稅捐債務，而不是因為行政處分之作成而創設出新的
      不利益負擔，既然稅捐債務自始存在，亦無「信賴保護」之問題。此外，信賴
      保護所欲保護之利益，乃是不使人民因為信賴國家行政機關之作為，而受有損
      害。原告空言信賴保護，確未具體陳明課徵稅捐之行政處分，會對其造成何種
      權利侵害結果。是依原告此部分主張，於法不合，亦不足以據為否定被告原處
      分合法性之正當依據。
    理  由
一原告提起本件訴訟時原名為大信綜合證券股份有限公司，嗣於九十年八月三十一日
  更名為吉祥證券股份有限公司，有原告提出之股份有限公司變更登記表影本可稽，
  是原告名稱改列為吉祥證券股份有限公司，應先予敘明。
二按「稅捐之核課期間，依左列規定：一、依法應由納稅義務人申報繳納之稅捐，已
  在規定期間內申報，且無故意以詐欺或其他不正當方法逃漏稅捐者，其核課期間為
  五年。．．．在前項核課期間內，經另發現應徵之稅捐者，仍應依法補徵或並予處
  罰，．．．」為稅捐稽徵法第二十一條第一項第一款及第二項前段所明定。次按「
  本法稱納稅義務人，係指依本法規定，應申報或繳納所得稅之人。」、「前條各類
  所得稅款，其扣繳義務人及納稅義務人如左︰一．．．二薪資、利息．．．；納稅
  義務人為取得所得者。」、「營利事業所得之計算，以其本年度收入總額減除各項
  成本費用、損失及稅捐後之純益額為所得額。」、「納稅義務人應於每年二月二十
  日起至三月底止，填具結算申報書，向該管稽徵機關，申報其上一年度內構成綜合
  所得總額或營利事業收入總額之項目及數額，以及有關減免、扣除之事實，並應依
  其全年應納稅額減除暫繳稅額及尚未抵繳之扣繳稅額，計算其應納之結算稅額，於
  申報前自行繳納。」、「納稅義務人每年結算申報所得額經核定後，稽徵機關應就
  納稅義務人全年應納稅額，減除暫繳稅額、未抵繳之扣繳稅額、可扣抵稅額及申報
  自行繳納稅額後之餘額，填發繳款書，通知納稅義務人繳納。」行為時所得稅法（
  下同）第七條第四項、第八十九條第一項第二款、第二十四條第一項、第七十一條
  第一項前段及第一百條前段亦分別定有明文。依此等規定，取得利息所得者為納稅
  義務人，有主動申報利息所得義務，以實現實質課稅原則，因此利息所得之扣繳稅
  款與利息所得之數額間要有能相互勾稽之因果關係存在，始得列入可扣抵稅額。申
  言之，所得稅法有關利息所得，得以扣繳稅額抵繳應納稅款者，應將利息所得申報
  、繳納所得稅，為承擔納稅義務者為限，如未申報利息所得，未繳納利息所得稅者
  ，自無扣繳稅額抵繳應納稅款之權利。至於扣繳憑單依所得稅法第九十二條第一項
  規定：「第八十八條各類所得稅款之扣繳義務人，應於每月十日前將上一月內所扣
  稅款向國庫繳清，並於每年一月底前將上一年內扣繳各納稅義務人之稅款數額，開
  具扣繳憑單，彙報該管稽徵機關查核；並應於二月十日前將扣繳憑單填發納稅義務
  人。但營利事業有解散、廢止、合併或轉讓，或機關、團體裁撤、變更時，扣繳義
  務人應隨時就已扣繳稅款數額，填發扣繳憑單，並於十日內向該管稽徵機關辦理申
  報。」係作為納稅義務人扣繳稅款數額之證明，並供稅捐稽徵機關查核之用，僅有
  形式之證明力，其實質是否為納稅義務人所扣繳之稅款，容應依納稅義務人申報與
  該管稅捐稽徵機關核定之情形而定，不以扣繳憑單單純之記載為唯一依據。所得稅
  法第九十九條「納稅義務人於繳納暫繳稅款時，得憑扣繳憑單抵繳，如不足額，另
  以現金補足，如超過暫繳稅款數額時，其超過之數，留抵本年度結算稅額。」之規
  定，亦應同此旨意，則扣繳憑單之扣繳稅款，如符合扣繳稅額抵繳應納稅款之規定
  者，即可抵繳稅款，不以是否取得扣繳憑單為要件。如納稅義務人未列入申報及核
  定之所得，納稅義務人自不得憑扣繳憑單抵繳其應納稅款或申請退還。至於第三人
  取得利息所得部分，是否得抵繳應納稅款，核與納稅義務人無關，縱令事實上係由
  納稅義務人代繳稅款，並不能因此變更公法上納稅義務之主體。是該項利息所得之
  扣繳稅款，僅能由該之第三人依法抵繳之，其代繳稅款之納稅義務人，自無以自己
  名義請求抵繳稅款之權利。
三關於財政部六十四年九月四日台財稅第三六四四○號與七十五年七月十六日台財稅
  第0000000號等函釋適用問題：
  (一)六十四年五月三十一日公布施行之「中央政府建設公債發行條例」第六條規定：
    「本公債分為甲、乙兩種。甲種公債利息所得，不免繳所得稅；乙種公債利息所
    得，免繳一部或全部所得稅，由財政部審酌發行時全部狀況擬訂，報行政院核定
    。」財政部鑑於過去發行乙種國庫券時，如在一年中有轉手多次者，依該部（
    ）台財稅第三八六一九號函釋，係由中央銀行將個別分段持有之資料移送財稅資
    料處理中心，憑以計算各人之所得憑以課稅之情形，增加稽徵機關執行之困難，
    亦無法辦理扣繳。該部為簡化稽徵作業及扣繳手續，遂於六十四年九月一日依上
    開條例發行甲種公債第一期債票十六億時，以六十四年九月四日台財稅第三六四
    四○號函釋：「本債票無論曾否轉讓，均應由付息機構，以付息時之持票人為納
    稅義務人（記名式者為最後記名之人）就全部利息一次扣繳所得稅；並根據持票
    人之身分證明，依法填報扣繳憑單。納稅義務人為中華民國居住之個人或營利事
    業者，應將該項利息所得，依法合併當年度所得申報所得稅。」就中央政府建設
    公債甲種債票利息，係以以付息時之持票人為全部利息取得人，並就全部利息一
    次扣繳所得稅，此情形與所得稅法第八十八條、八十九條、第九十二條規定尚不
    牴觸，如納稅義務人將該項利息所得，合併當年度所得申報所得稅，該利息所得
    之扣繳稅款，如符合扣繳稅額抵繳應納稅款之規定者，納稅義務人自有請求抵繳
    稅款之權利。
  (二)一般公債、公司債、金融債券等因載有約定之利率，債券持有人依民法第六十九
    條、第七十條規定，對於此項約定利息按權利存續期間之日數，取得其法定孳息
    。此項利息未獲付支付前，如將債券讓售，依同法第二百九十五條前段規定，推
    定其隨同原本移轉於受讓人，債券原持有人因而經由買賣價金取得是項利息收益
    。因此，債券之買賣，如係於該債券之付息日為之，讓售價格之認定，尚不生何
    疑義；若於兩付息日間為之，其買賣價格中實已包括兩部分，一為取得債券所支
    付之對價，另一為未屆付息日該債券法定利息請求權之讓與價金。惟由於買賣債
    券之交易所得停徵，「利息所得」與「證券交易所得」如未明確劃分，除將造成
    原持有人之法定利息收益，將誤為證券交易所得免稅外，並將增加債券利息兌領
    人之利息所得，造成課稅錯誤。財政部乃於七十五年七月十六日以台財稅第七五
    四一四一六號函釋：「營利事業或個人買賣國內發行之公債、公司債及金融債券
    ，買受人若為營利事業，可由該事業按債券持有期間，依債券之面值及利率計算
    之『利息收入』，如其係於兩付息日間購入債券並於取息前出售者，則以售價減
    除其購進該債券之價格及依上述計算之利息收入後之餘額作為其證券交易損益。
    買受人若為個人，因個人一般多未設帳，應一律以其兌領之利息金額併入其當期
    綜合所得稅課徵。」闡明營利事業應按實際情形列報利息收入，其債券賣出時超
    過購進價格及利息收入後之餘額為證券交易損益；並附帶說明個人因未設帳，應
    一律以兌領之利息併入其綜合所得稅課稅，符合所得稅法課稅公平之原則。因此
    ，所謂債券「前手息」，乃為區分債券利息兌領人所持有債券期間申報所得之利
    息，及非持有（即其前手持有）期間，未申報所得之債券利息，而予分野界定之
    名詞。依上開函釋可知，前手息所得者如為營利事業者，應按其持有債券期間，
    計算利息所得課徵營利事業所得稅；惟前手息所得者如為個人者，因前手個人既
    未設帳又無扣繳憑單歸課資料，其不列入綜合所得稅結算申報，稽徵機關亦未予
    核課其綜合所得稅；營利事業如係債券利息兌領人，僅按其持有債券期間，計算
    利息所得課徵營利事業所得稅，依前開所得稅法規定，亦僅就申報利息所得範圍
    內之扣繳稅額抵繳應納稅款，其未持有債券期間之其餘利息（即前手息），認非
    屬該營利事業之利息所得，毋庸申報，不課徵營利事業所得稅，因此而生之前手
    息扣繳稅款，自不在扣繳稅額抵繳應納稅款之列。
  (三)前揭財政部函釋雖規定營利事業買賣公債，可按持有期間計算利息收入，惟未規
    定營利事業於兩付息日間買回公債，按持有期間計算利息收入，即得以全期扣繳
    稅款抵繳其申報應納稅額，營利事業買賣公債於兩付息日間買回公債，僅按持有
    期間計算利息收入，自不得以全期扣繳稅款抵繳其申報應納稅額。
四原告八十三年度營利事業所得稅結算申報，列報尚未抵繳之扣繳稅款一九、七四○
  、八五三元，其中包含前手息扣繳稅款二、四四三、四○四元。被告初查以本件前
  手利息相對之扣繳稅款非屬原告所有，乃否准前手息扣繳稅款二、四四三、四○四
  元抵繳原告本期應納稅款，核定原告本期尚未抵繳之扣繳稅款為一七、二九七、四
  四九元（申報19,740,853元–屬前手息扣繳稅款2,443,404元＝核定17,297,449元
  ）之事實，為兩造所不爭，並有原告八十三年度營利事業所得稅結算申報書、安侯
  協和會計師事務所營利事業所得稅申報查核報告書、被告八十三年度營利事業所得
  稅書面審核報告書、營利事業所得稅核定核定稅款繳款書影本等附原處分卷可稽，
  為可確認之事實。
五原告起訴主張：本件早於八十五年三月核定屬確定案件，被告不得在未發現新事實
  下，對原告處分補稅，原處分有違反公法上信賴保護原則與原處分違反稅捐法律主
  義。又原告依財政部七十五年七月十六日台財稅第0000000號函釋計算利息
  收入，不違法，惟對扣繳稅款依比例計算核定補稅於法無據。且原告八十三年度營
  利事業所得稅結算申報之扣繳稅額，均有扣繳憑單為憑，被告否准該扣繳稅款抵繳
  應納稅款，核與所得稅法第九十九條規定不符。被告以公債買賣中前手兌領之利息
  及扣繳稅款均為前手所有為處分理由，嚴重背離事實，亦與民法第二百九十五條及
  財政部六十四年九月四日台財稅第三六四四○號函之意旨不符云云。
六經查：
  (一)有關尚未抵繳之扣繳稅款，如前所述，未列入申報及核定之所得，納稅義務人不
    得憑扣繳憑單抵繳其應納稅款或申請退還，所得稅法第七十一條第一項及第九十
    九條雖分別規定納稅義務人得以暫繳及扣繳稅款抵繳結算申報之應納稅額，惟亦
    限定應以自行繳納之稅款始有其適用。又前揭財政部函釋雖規定營利事業買賣公
    債，可按持有期間計算利息收入，並未規定營利事業於兩付息日間買回公債，按
    持有期間計算利息收入，即得以全期扣繳稅款抵繳其申報應納稅額。原告於利息
    兌領日前買回公債，前手兌領之利息及系爭之扣繳稅款均為前手所有。系爭前手
    息依規定既不列為原告之利息收入，即該前手利息收入之納稅義務人並非原告。
    原告既非為實際納稅義務人，縱扣繳憑單係以原告名義開立，然系爭扣繳稅款非
    其負擔及繳納，依實質課稅原則，自不得以之抵繳當年度營利事業所得稅之應納
    稅額。申言之，所得稅之核課原則為有所得才課稅、無所得不課稅，不課稅則無
    扣繳稅額可資扣抵或退還，已在首揭所得稅法第七十一條、第九十九條及第一百
    條等扣繳稅款相、第七條第四項、第八十九年第一項第二款等規定之說明，不另
    贅述，是原告就系爭前手息部分並未申報，既非為納稅義務人，自無前開所得稅
    法規定以扣繳稅款抵繳應納稅款之適用。
  (二)原告另為其八十三年度營利事業所得稅結算申報已確定，不得再為不利之重為核
    定之主張。惟查所得稅法有關扣繳稅款得否抵繳稅款之規定，如前所述，因營利
    事業所得稅之調查核課向採選案及選項查核方式，尤以原告等票券金融業者之營
    利事業所得稅結算申報均採會計師查核簽證申報，被告無需就各案件逐項查核，
    或逕採暫按書面審核核定之方式，如有不合法之申報方式，經被告發現後，被告
    自得依據稅捐稽徵法第二十一條第二項規定：「在前項核課期間內，經另發現應
    徵之稅捐者，仍應依法補徵．．．」營利事業所得稅結算申報書面審核案件抽查
    辦法第三條第一款之規定：「經稽徵機關書面審核核定之營利事業所得稅結算申
    報案件，均應列入抽查，其範圍如左：一、會計師查核簽證申報案件，經書面審
    核核定者。」及參酌最高行政法院所著五十八年判字第三十一號判例：「納稅義
    務人依所得稅法規定辦理結算申報而經該管稅捐稽徵機關調查核定之案件，如經
    過法定期間而納稅義務人未申請復查或行政爭訟，其查定處分，固具有形式上之
    確定力，惟稽徵機關如發現原處分確有錯誤短徵，為維持課稅公平之原則，基於
    公益上之理由，要非不可自行變更原查定處分，而補徵其應繳之稅額。」予以抽
    查核定，原告主張不得再為不利之重為核定云云，委無可採。
  (三)原告另所稱被告原處分背離行政法之「信賴保護原則」乙節，惟查課稅處分本是
    確認性之行政處分，而非形成性之行政處分，其功能僅在確認人民依法本來即應
    負擔之稅捐債務，而不是因為行政處分之作成而創設出新的不利益負擔，既然稅
    捐債務自始存在，無「信賴保護」之問題。此外，信賴保護所欲保護之利益，乃
    是不使人民因為信賴國家行政機關之作為，而受有損害。原告空言信賴保護，確
    未具體陳明課徵稅捐之行政處分，會對其造成何種權利侵害結果，本件與司法院
    釋字第五二五號解釋指「信賴保護原則不限於受益行政處分之撤銷或廢止」無關
    ，且原告本年度之帳載利息收入與扣繳憑單載記之利息所得總額並不相當，原告
    亦未於期末調整之，並將含前手息之扣繳稅額二、四四三、四○四元亦併同申報
    抵繳稅額，已不具誠實申報之要件，無信賴保護原則之適用。從而原告此部分主
    張，於法不合，亦不足為否定原處分合法性之正當依據。
  (四)依所得稅法第四十五條規定，資產之實際成本，指取得價，包括取得之代價及因
    取得並為適於營業上使用而支付之一切必要費用，系爭前手息扣繳稅款二、四四
    三、四○四元，原處分已同額轉入原告購入債券之成本，並同額調減證券交易所
    得，尚難認為違法，是系爭前手息既係買回債券之全部購買價格為取得債券之成
    本，不得抵應納稅額。則原告訴稱其代墊前手稅款，即得予抵繳該被扣繳之稅款
    ，顯無可取。又原告另主張付息機構依照財政部六十四年九月四日台財稅第三六
    四四○號函釋就「非原告持有期間之利息所得稅」竟對原告之財產予以扣繳，即
    屬依法不應扣繳而扣繳，原告本得依「公法上不當得利之法律關係」請求被告退
    還，並以不當得利返還請求權與被告核定之應納稅額相抵銷，抵銷後納稅義務即
    歸消滅，原告仍無庸補稅云云，同理，被告並無不當得利之處，原告此部分之主
    張，亦無可採。
七綜上所述，原告既系爭前手息扣除，未申報為收入，即不得將因此而生之前手息扣
  繳稅額抵繳應納稅額，原告將之列入抵繳稅額，於法未合，原處分認事用法，尚無
  不當，訴願決定遞已維持，亦無違誤，原告徒執前詞，聲請撤銷，為無理由，應予
  駁回。
八本件事證已臻明確，兩造其餘攻擊防禦方法，已無庸一一審究，併此敘明。
據上論結，本件原告之訴為無理由，爰依行政訴訟法第九十八條第三項前段，判決如
主文。
中    華    民    國    九十一      年      四        月      十六      日
                                  臺北高等行政法院  第二庭
                                            審判長  法  官  王立杰
                                                    法  官  黃本仁
                                                    法  官  陳雅香
右為正本係照原本作成。
如不服本判決，應於送達後二十日內，向本院提出上訴狀並表明上訴理由，如於本判
決宣示後送達前提起上訴者，應於判決送達後二十日內補提上訴理由書（須按他造人
數附繕本）。
中　　華　　民　　國　　　九十一　　年　　　四　　　　月　　　十六　　　日
                                                    書記官  梁淑華
